ACORDAO-COMPLETO-2306332

ACÓRDÃO 1480/2019 ATA 23/2019 - PLENÁRIO

VISTOS, relatados e discutidos estes autos de representação, com pedido de medida cautelar, apresentada pela empresa HPEX Apoio Administrativo Eireli - ME, versando sobre possíveis irregularidades no âmbito do Pregão Eletrônico 7/2016, promovido pelo Conselho Regional de Engenharia e Agronomia do Distrito Federal - Crea/DF, em que ora se aprecia audiência de seu Chefe da Divisão de Serviços Gerais, determinada via item 9.4 do Acórdão 49/2018-TCU-Plenário, prolatado quando da apreciação anterior deste feito,
ACORDAM os Ministros do Tribunal de Contas da União, reunidos em sessão Plenária, diante das razões expostas pelo Relator, em:
9.1. rejeitar as razões de justificativa apresentadas pelo sr. José Rômulo de Almeida Júnior, então Chefe da Divisão de Serviços Gerais do Crea/DF, deixando, no entanto, de aplicar-lhe multa, tendo em vista as circunstâncias atenuantes identificadas no caso;
9.2. determinar o encaminhamento de cópia deste Acórdão à representante, ao Conselho Regional de Engenharia e Agronomia do Distrito Federal e ao sr. José Rômulo de Almeida Júnior;
9.3. restituir os autos à Selog, a fim de que, em atenção ao comando constante do item 9.6 do Acórdão 49/2018-TCU-Plenário, examine, em especial à luz dos expedientes constantes das peças 47, 48 e 49 destes autos, se já se verificou o inteiro atendimento da determinação inserida no item 9.3 daquele Decisum.

Representação versando sobre possíveis irregularidades no pregão eletrônico que teve por objeto a contratação de sociedade empresária especializada na prestação de serviços terceirizados de portaria, limpeza e conservação, manutenção predial, motorista e motociclista, supervisão e telefonia. Análise das razões de justificativas.

Conselho Regional de Engenharia e Agronomia do Distrito Federal - Crea/DF.

3.	Representante: HPEX Apoio Administrativo Eireli - ME, CNPJ 38.053.377/0001-81.

13.1. Ministros presentes: José Mucio Monteiro (Presidente), Walton Alencar Rodrigues, Benjamin Zymler, Aroldo Cedraz, Raimundo Carreiro e Vital do Rêgo.
13.2. Ministros-Substitutos convocados: Augusto Sherman Cavalcanti (Relator) e Marcos Bemquerer Costa.
13.3. Ministro-Substituto presente: André Luís de Carvalho.

ACORDAO-COMPLETO-2377126

Acórdão de Relação 2416/2019 - Plenário

Acórdão de Relação

AUGUSTO SHERMAN

Trata-se de representação, com pedido de medida cautelar, apresentada pela empresa HPEX Apoio Administrativo Eireli - ME, versando sobre possíveis irregularidades no âmbito do Pregão Eletrônico 7/2016, promovido pelo Conselho Regional de Engenharia e Agronomia do Distrito Federal - Crea/DF, feito já apreciado via Acórdão 49/2018-TCU-Plenário, oportunidade em que, além de determinar ao Crea/DF que se abstivesse de renovar o contrato firmado em decorrência do certame em tela (determinação essa que deveria ser monitorada pela Selog) e de dar ciência àquela autarquia a respeito de falhas cuja ocorrência deveria ser evitada em futuros procedimentos, este Tribunal determinou a realização da audiência do Chefe da Divisão de Serviços Gerais daquela entidade.
2.	Quanto aos tratamentos conferidos ao feito especificamente no que se refere à mencionada audiência, adoto como parte deste Relatório a instrução, a cargo da Selog, constante da peça 44, cujas conclusões foram endossadas pelo Diretor Substituto da Área (peça 45) e pelo Secretário de Controle Externo daquela unidade técnica (peça 46) , passando a transcrevê-la, com os eventuais ajustes de forma julgados pertinentes:
"INTRODUÇÃO 
1. Cuidam os autos de representação, com pedido de medida cautelar, apresentada pela empresa HPEX Apoio Administrativo Eireli - ME, versando sobre possíveis irregularidades no pregão eletrônico (PE) 7/2016 do Conselho Regional de Engenharia e Agronomia do Distrito Federal (Crea/DF) , cujo objeto é a contratação de sociedade empresária especializada na prestação de serviços terceirizados de portaria, limpeza e conservação, manutenção predial, motorista e motociclista, supervisão e telefonia, com valor estimado de R$ 696.384,84 (edital à peça 2) .
EXAME DE ADMISSIBILIDADE
2. O processo foi conhecido como representação, nos termos do item 9.1 do Acórdão 49/2018-TCU-Plenário (Relator: Ministro-Substituto Augusto Sherman Cavalcanti) .
HISTÓRICO
3. No documento trazido ao conhecimento deste Tribunal (peça 1) , a representante insurge-se contra a rejeição de sua proposta comercial no certame, alegando, em síntese, que a decisão que a desclassificou se teria lastreado em fundamentos incompatíveis com a legislação de regência.
4. Dos fatos colacionados, esta Unidade Técnica, em primeira análise, evidenciou as seguintes irregularidades (peça 14) :
a) exigência, na planilha de composição de custos de mão de obra, de índices  de Convenção Coletiva de Trabalho (CCT) não alusivos às obrigações trabalhistas, em desconformidade com o art. 13 da Instrução Normativa (IN) da Secretaria de Logística e Tecnologia da Informação do Ministério do Planejamento (SLTI/MP) 2/2008, com o art. 40, inciso X, da Lei 8.666/1993 e com a jurisprudência do TCU (Acórdãos 657/2004 - Relator: Ministro-Substituto Marcos Bemquerer; 1699/2007 - Relator: Ministro Marcos Vinicios Vilaça; 2646/2007 - Relator: Ministro Guilherme Palmeira; 1407/2014 - Ministro-Substituto André de Carvalho, do Plenário; e Acórdãos 732/2011 - Relator: Ministro Raimundo Carreiro; e 5151/2014 - Relator: Ministro-Substituto Augusto Sherman Cavalcanti, ambos da 2ª Câmara) ;
b) não aceitação da alíquota de Risco Ambiental do Trabalho (RAT) indicada pela representante, em sua planilha de preços, a despeito de essa se encontrar compatível com a Lei 6.957/2009; e
c) não oferecimento de oportunidade para correção de erros em planilha de custos, em desacordo com o art. 29-A, § 2º, da IN SLTI/MP 2/2008 e a jurisprudência desta Casa (Acórdãos 1811/2014 e 2546/2015, ambos do Plenário) .
5. Observaram-se, ademais, dispositivos do instrumento convocatório com potencial de restringir a competitividade do certame:
a) exigência de visita técnica como condição de habilitação (item 8.3.4 do edital) , sem amparo em justificativas aceitáveis, contrariando diversas manifestações do TCU (tais como, os Acórdão 651/2014-TCU-Primeira Câmara - Relator Ministro Valmir Campelo; 2990/2010 - TCU - Plenário - Relator: Ministro Raimundo Carreiro; e 1842/2013 - TCU - Plenário - Relatora: Ministra Ana Arraes) ;
b) exigência, também como condição de habilitação, de Certidão de Registro e Quitação expedida pelo Conselho Regional de Administração do Distrito Federal (CRA/DF) ou da sede da licitante, em nome do responsável técnico pela execução dos serviços (item 8.3.1.1) , em confronto com o art. 20, VII, da IN SLTI/MP 2/2008 e reiteradamente condenada por este Tribunal (vide, e.g., Acórdão 343/2017-TCU-Primeira Câmara - Relator: Ministro-Substituto Augusto Sherman Cavalcanti; e Acórdão 2789/2016-TCU-Plenário - Relator: Ministro Augusto Nardes) ; e
c) ausência, quando do estabelecimento da necessidade de comprovação da capacitação técnico-operacional (item 8.3.2) , de critérios objetivos para definir o que poderiam ser 'serviços similares ao objeto desta licitação', contrariando reiteradas manifestações desta Casa a respeito da necessidade do estabelecimento de parâmetros objetivos para a análise da prestação pretérita de serviços compatíveis, a exemplo dos Acórdãos 553/2016 - Relator: Ministro Vital do Rêgo; 970/2014 - Relator: Ministro José Jorge; e 1443/2014 - Relator: Ministro Aroldo Cedraz, todos do Plenário.
6. O Relator, em despacho de 20/3/2017, considerou haver disposições editalícias com caráter restritivo e exigências desarrazoadas em sua aplicação, levando ao questionamento de se, por intermédio do pregão, teria sido obtida a proposta mais vantajosa para a Administração. Determinou, então, a oitiva do Crea/DF e da empresa Real JG Serviços Gerais Eireli, licitante declarada vencedora do PE 7/2016 (peça 17) .
7. Providos os autos com as manifestações requeridas, a Selog, em nova instrução, avaliou-as, submetendo o feito ao Relator (peças 30-32) .
8. Por meio do Acórdão 49/2018-TCU-Plenário, da Relatoria do Ministro-Substituto Augusto Sherman Cavalcanti, o Tribunal conheceu da representação e considerou prejudicada a cautelar, em razão de, naquele momento, já se estar proferindo deliberação de mérito sobre o tema.
9. Ademais, determinou a não prorrogação do contrato 8/2017 (decorrente do PE 7/2016) , ou, caso preciso, que essa fosse limitada ao período efetivamente necessário à conclusão de novo certame.
10. Por fim, deu ciência ao Crea/DF das ocorrências identificadas e determinou a audiência de José Rômulo de Almeida Júnior, Chefe da Divisão de Serviços Gerais (DSG) , para apresentação de razões de justificativa acerca das seguintes irregularidades:
'9.4.1. pela emissão de nota técnica, em 23/12/2016, que propôs a desclassificação da empresa HPEX Apoio Administrativo Eireli - ME, quando: 
9.4.1.1. sua eliminação foi sugerida em virtude da não utilização de índices previstos em Convenção Coletiva de Trabalho - CCT, em desacordo com o art. 13 da IN STLI/MP 2/2008, o inc. X do art. 40 da Lei 8.666/1993 e jurisprudência desta Corte de Contas (Acórdãos 657/2004, 1699/2007, 2646/2007, 1407/2014, todos do Plenário, e Acórdãos 732/2011 e 5151/2014, ambos da 2ª Câmara) ; 
9.4.1.2. ocorreu a não aceitação, em relação àquela licitante, da alíquota aparentemente correta de Risco Ambiental do Trabalho - RAT, em desacordo com o Anexo V da Lei 6.957/2009; 
9.4.1.3. verificada a não concessão de oportunidade para a correção de erros em planilha de custos, em desacordo com o § 2º do art. 29-A da IN SLTI/MP 2/2008 e jurisprudência desta Casa (Acórdãos 1811/2014 e 2546/2015, ambos do Plenário) , verificando-se, por exemplo, que, na análise desenvolvida a respeito da desclassificação por inobservância de índices previstos em CCT, divergências mínimas de percentuais (tal como a incidência sobre o aviso prévio de trabalho haver sido de 0,10%, em vez de 0,11%) foram utilizadas como justificativa da impossibilidade de reapreciação da planilha sem aumento de preços, sem indicativos de que se haja facultado que a licitante ajustasse a planilha de alguma outra forma, tal como reduzindo a margem de lucro, o que, em tese, lhe permitiria realizar ajustes sem modificar o preço proposto; 
9.4.2. pela elaboração do Termo de Referência do Edital do Pregão Eletrônico 7/2016 com as seguintes irregularidades:
9.4.2.1. exigência, como condição de habilitação, de realização de visita técnica (item 8.3.4) , sem indicação da fundamentação para o estabelecimento de tal requisito, contrariando diversas manifestações desta Corte (tais como, por exemplo, os Acórdão 651/2014-TCU-Primeira Câmara, 2990/2010 - TCU - Plenário e 1842/2013 - TCU - Plenário) , e sem previsão para sua substituição por declaração de conhecimento de todas as informações e condições necessárias à execução do objeto (extrapolando o disposto no inc. III do art. 30 da Lei 8.666/1993 e contrariando reiterada jurisprudência desta Corte, tais como, apenas para citar alguns exemplos, os Acórdãos 983/2008, 2395/2010, 2990/2010, 1842/2013, 234/2015 e 372/2015, todos do Plenário) ; 
9.4.2.2. obrigatoriedade de que a visita referida no item precedente fosse realizada pelo responsável técnico da licitante (item 8.3.4) , comportando, portanto, o requisito implícito de que a empresa possuísse o profissional em seus quadros permanentes ou, no mínimo, impondo sua contratação antes mesmo da realização da licitação, assim contrariando inúmeras manifestações deste Tribunal (tais como aquelas veiculadas por ocasião dos Acórdãos 1264/2010, 2299/2011 e 234/2015, todos do Plenário) ; 
9.4.2.3. obrigatoriedade de que a visita técnica (item 8.3.4) fosse comprovada mediante atestado, fornecido e assinado por empregado do Crea/DF 'até 3 (três) dias anteriores à data de abertura da sessão pública', forma de proceder que pode haver viabilizado o conhecimento prévio dos potenciais participantes pela Administração e até mesmo pelas empresas interessadas, caso algum registro a respeito da emissão de tais atestados haja sido juntado aos autos do procedimento licitatório, facilitando, então, a ocorrência de conluios;'
 
11. A presente instrução tem por escopo a avaliação da responsabilidade do gestor, à luz das manifestações carreadas autos (peça 43) .
EXAME TÉCNICO
12. As razões de justificativa de José Rômulo de Almeida Júnior, Chefe da Divisão de Serviços Gerais, serão a seguir resumidas (peça 43) .
Item 9.4.1.1 do Acórdão 49/2018-TCU-Plenário - exigência de adoção de índices de CCT não alusivos a obrigações trabalhistas (peça 43, p. 1-2) 
13. Quanto a essa constatação, o agente declara que, por meio do termo de referência, levaram-se a conhecimento das licitantes todos os índices previstos nas CCT, os quais deveriam constar das planilhas de formação de preços. Uma vez que a representante não cumprira a exigência, teria sido regularmente eliminada da disputa.
Análise
14. As razões de justificativa em exame não contêm argumentos aptos a refutar a irregularidade tratada neste tópico.
15. Nos termos da jurisprudência do TCU, considera-se indevida a fixação, nos editais de licitação, de percentuais, ainda que mínimos, para encargos sociais e trabalhistas. A Administração Pública não está vinculada ao cumprimento de cláusulas de convenções coletivas de trabalho, excetuadas as alusivas às obrigações trabalhistas. Nesse sentido, o Acórdão 5151/2014-TCU-Segunda Câmara (Relator: Ministro-Substituto Augusto Sherman Cavalcanti) e o Acórdão 1407/2014-TCU-Plenário (Relator: Ministro-Substituto André de Carvalho) .
16. Uma vez que o julgamento da proposta da representante apontou inconsistências em índices não relacionados a obrigações trabalhistas, tais quais assistência médica e odontológica, contribuição assistencial patronal e afastamento maternidade, em razão de terem divergido do previsto em CCT, a irregularidade restou configurada. De outro lado, o gestor não se desincumbiu do ônus de afastar o nexo de causalidade entre a sua conduta e o fato examinado. Portanto, a defesa quanto a esse ponto não afasta a responsabilidade do agente.
Item 9.4.1.2 do Acórdão 49/2018-TCU-Plenário - rejeição da alíquota de Risco Ambiental do Trabalho (RAT) da representante
17. O agente alega que a desclassificação da ora representante não se deu exclusivamente pela adoção de RAT incorreto. Aduz, portanto, que, mesmo que esse estivesse dentro dos parâmetros considerados válidos, a licitante seria eliminada do pregão, em razão de outros itens de sua planilha de preços, os quais se teriam apresentado desconformes em relação às convenções coletivas de trabalho.
Análise
18. O responsável não apresentou elementos para justificar a não aceitação da alíquota de RAT da proposta da HPEX Apoio Administrativo Eireli - ME, a qual se demonstrava compatível com o previsto no Decreto 6.957/2009.
19. A questão foi analisada em instrução preliminar desta Unidade Técnica, ocasião em que se expôs o que se segue (peça 14, p. 6-7) :
'5.2.4. O RAT se refere à alíquota previdenciária, cujo ônus financeiro recai sobre o empregador e busca angariar recursos que ajudem a pagar os gastos com vítimas de doenças ocupacionais ou acidentes de trabalho.
5.2.5. De acordo com a atividade econômica, o RAT será graduado, podendo variar em 1%, 2% ou 3%.
5.2.6. Para o cálculo do valor a ser pago pelo empregador, apenas o RAT não é suficiente. A alíquota final é calculada por meio da multiplicação entre o RAT e o Fator Acidentário de Prevenção (FAP) .
5.2.6.1. O FAP é um fator multiplicativo (varia de 0,5000 a 2,0000) a ser aplicado junto ao RAT, a fim de apurar alíquota final a ser paga pelo empregador para custear aposentadorias especiais e benefícios decorrentes de acidentes de trabalho. Empresas que registrem menos acidentes de trabalho (e menos doenças ocupacionais) pagam menos, enquanto que aquelas que registrem mais acidentes pagarão mais (peça 11) .
5.2.6.2. O Representante alega que devido ao seu código CNAE (Classificação Nacional de Atividades Econômicas) ser 62.09-1-00 (peça 13, p. 1) , o seu RAT é de 2,00, em conformidade com o Anexo V do Decreto 6.957/2009. Além disso, o FAP é de 0,5000, o que torna o RAT ajustado de 1,00, conforme apresentando no documento Guia de Recolhimento do Fundo de Garantia por Tempo de Serviço e Informações à Previdência Social - GFIP (peça 12, p. 1-6) .
5.2.7. A Lei 8.212/1991 dispõe que:
'Art. 22. A contribuição a cargo da empresa, destinada à Seguridade Social, além do disposto no art. 23, é de
 (...) 
II - para o financiamento do benefício previsto nos arts. 57 e 58 da Lei nº 8.213, de 24 de julho de 1991, e daqueles concedidos em razão do grau de incidência de incapacidade laborativa decorrente dos riscos ambientais do trabalho, sobre o total das remunerações pagas ou creditadas, no decorrer do mês, aos segurados empregados e trabalhadores avulsos: (Redação dada pela Lei nº 9.732, de 1998) .
a) 1% (um por cento) para as empresas em cuja atividade preponderante o risco de acidentes do trabalho seja considerado leve;
b) 2% (dois por cento) para as empresas em cuja atividade preponderante esse risco seja considerado médio;
c) 3% (três por cento) para as empresas em cuja atividade preponderante esse risco seja considerado grave.'
 (grifos ausentes do original) 
5.2.7.1. Da análise da Lei 8.212/1991, art.23, II, 'b' c/c o Anexo V do Decreto 6.957/2009, há indícios que o RAT da sociedade empresária desclassificada seja inferior a 3%.
5.2.8. Ressalta-se que a decisão do pregoeiro não citou a questão (peça 3) , embora o recurso administrativo original contivesse tal tema (peça 4, p. 6-7) .'
20. Observa-se que o gestor se absteve de apresentar quaisquer argumentos para refutar a constatação exposta, limitando-se a arrazoar que outros motivos também teriam levado à desclassificação da licitante. Não há, pois, como considerar afastada sua responsabilidade quanto a esse ponto.
Item 9.4.1.3 do Acórdão 49/2018-TCU-Plenário - não concessão de oportunidade para correção de erros em planilha de custos (peça 43, p. 3-4) 
21. Nos termos defendidos pelo gestor, a desclassificação da empresa teria decorrido da inobservância dos índices previstos em CCT e no termo de referência. Alega-se que a licitante ora suprimia, ora acrescia as alíquotas previstas nos instrumentos legais.
22. Nas palavras do responsável, facultar o ajuste das planilhas corresponderia a permitir uma concorrência desleal e implicaria o descumprimento das regras editalícias.
23. Para o agente, uma vez que foi dado conhecimento aos interessados das exigências aplicáveis, o seu cumprimento se fazia obrigatório, não sendo cabível conceder oportunidade para adequações, o que configuraria privilégio descabido.
24. Por fim, argumentou que o Conselho aplicou os índices, os valores e os benefícios estipulados nas convenções coletivas de trabalho. 
Análise
25. Preconiza-se, no art. 29-A da IN SLTI/MP 2/2008, que a existência de erros materiais ou omissões nas planilhas de custos não deve ensejar a desclassificação antecipada das respectivas propostas, devendo a Administração contratante realizar diligências junto às licitantes para a devida correção das falhas.
26. É vasta a jurisprudência do TCU no mesmo sentido, destacando a possibilidade de que essa correção seja levada a efeito, desde que não alterado o valor global proposto. Cabe à licitante suportar o ônus decorrente do seu erro, no caso de a Administração considerar exequível a proposta apresentada (Acórdão 2546/2015-TCU-Plenário, Relator: Ministro-Substituto André de Carvalho e 2302/2012 - TCU - Plenário, Relator: Ministro Walton Alencar Rodrigues) .
27. Não há indícios de que a proposta da empresa HPEX fosse inexequível. De acordo com a planilha de preços apresentada pela empresa, sua proposta era de R$ 652.714,51 (peça 6, p. 28) , 93,72% do valor estimado pelo Crea/DF para o valor global da licitação, de R$ 696.384,84 (peça 2, p. 42) . Afora isso, o Conselho acabou firmando contrato com a empresa Real JG Serviços Gerais Eireli por um valor negociado abaixo daquele oferecido pela representante - R$ 652.580,24 (peça 29, p. 8) , a servir de fundamento de que a proposta da representante não era inexequível. 
28. Destaca-se que o rigor formal no exame das planilhas de custos das licitantes não pode ser exagerado ou absoluto, sob pena de desclassificação de propostas mais vantajosas, devendo-se permitir ajustes para o devido saneamento, desde que irrelevantes e não causem prejuízos à Administração ou aos concorrentes. 
29. Na situação concreta, uma vez que não se estaria a falar da inserção de documento novo, ou de oportunidade exclusiva a determinada licitante (uma vez que aplicável a todos os que se encontrassem na mesma condição) , não deve prosperar a alegação de disputa desleal, mas sim de indisponibilidade do interesse público, que é a obtenção da proposta mais vantajosa.
30. Dessa forma, entende-se injustificada a conduta do gestor de eliminar a proposta da empresa HPEX, sem a realização de diligências para correção de erros sanáveis, o que findou na rejeição de proposta que se afigurava como mais vantajosa ao Crea/DF.
Item 9.4.2.1 do Acórdão 49/2018-TCU-Plenário - exigência, como condição de habilitação, de realização de visita técnica (item 8.3.4) , sem fundamentação (peça 43, p. 4-5) 
31. Nesse ponto, o responsável alega que o objetivo da visita técnica foi conceder, previamente, ciência a todos os interessados das instalações onde os serviços seriam executados e das necessidades quanto à utilização de equipamentos como escadas, andaimes, máquina de lavar piso e outros, dirimindo todas as dúvidas técnicas em relação à prestação dos serviços. 
32. No entendimento defendido, a exigência se ampara na complexidade de cargos (agentes de portaria, auxiliares de serviços gerais, copeiras, jardineiro, mestre de obras, motociclista, motorista, telefonistas e supervisor) e da área física (tipo de piso, esquadrias, uso ou não dos andaimes) . 
33. Expôs que a Declaração de Vistoria teria cabimento, como requisito de habilitação, para que os potenciais interessados tivessem conhecimento do local e das condições de execução do objeto licitado. Alegou-se que a Lei de licitações autorizaria a exigência.
Análise
34. Em conformidade com o já assentado em instruções precedentes (peças 14 e 30) , a vistoria autorizada pela Lei 8.666/1993 somente deve ser exigida quando a complexidade ou a natureza do objeto a justifiquem, situação não caracterizada no caso examinado, correspondente a contratação corriqueira de serviços terceirizados, tais como de auxiliar de serviços gerais, telefonista, jardineiro, agente de portaria e motorista. 
35. Necessário reconhecer, ainda, que a exigência de visita técnica limita o universo de competidores, uma vez que pode acarretar ônus excessivo aos interessados que se encontrem em localidades distantes do estipulado para o cumprimento do objeto, restringindo a competitividade.
36. No mais, as regras do edital não franquearam, sequer, a alternativa de apresentação de declaração de opção de não realizar a vistoria, sem prejuízo da consecução do objeto, em contrariedade ao preconizado no Acórdão 1823/2017 - TCU - Plenário (Relator: Ministro Walton Alencar Rodrigues) .
37. A exigência, assim, não demonstra razoabilidade. No caso concreto, acarretou a desclassificação de proposta de preços melhor classificada na licitação.
38. Isso posto, não se tendo trazido argumentos suficientes para justificar a exigência de visita técnica no instrumento convocatório, rejeitam-se as razões de justificativa deste tópico.
Item 9.4.2.2 do Acórdão 49/2018-TCU-Plenário - obrigatoriedade de que a visita referida no item precedente fosse realizada pelo responsável técnico da licitante (item 8.3.4) 
39. O gestor alega que a exigência de que a visita técnica fosse realizada pelo responsável técnico da licitante possui fundamento na Lei 4.769/1965, a qual dispõe sobre o exercício da profissão de Administrador. 
40. Transcreve o seguinte dispositivo dessa norma:
'Art. 2º A atividade profissional de Técnico de Administração será exercida, como profissão liberal ou não, mediante:
 (...) 
b) pesquisas, estudos, análise, interpretação, planejamento, implantação, coordenação e controle dos trabalhos nos campos da administração, como administração e seleção de pessoal, organização e métodos, orçamentos, administração de material, administração financeira, relações públicas, administração mercadológica, administração de produção, relações industriais, bem como outros campos em que esses se desdobrem ou aos quais sejam conexos;'
41. Argumenta, ainda, que o TCU teria se manifestado, no Acórdão 1214/2013-TCU-Plenário, sobre a obrigatoriedade do registro junto ao CRA e de possuir responsável técnico.
42. A defesa apresenta ementas de julgados do Tribunal Regional Federal da 1a Região (TRF-1) , dos quais destacou o entendimento de que a empresa que terceiriza serviços de mão de obra, ainda que seja no ramo de segurança, vigilância, transporte de valores, asseio e conservação, está obrigada a registrar-se no Conselho Regional de Administração, uma vez que sua atividade básica é a administração e a seleção de pessoal, atividades típicas e privativas do técnico de administração, na forma do art. 2º, b, da Lei 4.769/1965. 
Análise
43. O gestor não apresentou elementos para refutar a irregularidade. Conforme já debatido nestes autos (peças 14 e 30) , a obrigatoriedade de que a visita referida no item precedente fosse realizada pelo responsável técnico da licitante comportou o requisito implícito de que a empresa possuísse o profissional em seus quadros permanentes ou, no mínimo, impôs sua contratação antes mesmo da realização do certame, fato que se apresenta em contraponto à jurisprudência do TCU (Acórdãos 1264/2010 - Relator: Ministro Aroldo Cedraz; 2299/2011 - Relator: Ministro-Substituto Augusto Sherman Cavalcanti; e 234/2015 - Relator: Ministro Benjamin Zymler, todos do Plenário) . 
44. O voto condutor do Acórdão 4991/2017-TCU-Primeira Câmara (Relator: Ministro-Substituto Weder de Oliveira) consagra a tese de que a exigência de realização de visita técnica exclusivamente pelo responsável técnico da empresa licitante não encontra respaldo na Lei 8.666/1993, além de configurar restrição indevida à competitividade do certame. Sendo necessária, a vistoria técnica pode ser feita por preposto da licitante ou até mesmo ser terceirizada para profissional competente.
45. Não tendo se desincumbido do ônus de afastar sua responsabilidade ou de descaracterizar o fato irregular, rejeitam-se as razões de justificativa neste tópico.
Item 9.4.2.3 do Acórdão 49/2018-TCU-Plenário - obrigatoriedade de que a visita técnica (item 8.3.4) fosse comprovada mediante atestado, fornecido e assinado por empregado do Crea/DF 'até 3 (três) dias anteriores à data de abertura da sessão pública'
46. O responsável defende a obrigatoriedade de que a vistoria fosse comprovada mediante atestado do Conselho, sob os seguintes fundamentos:
a) princípio da isonomia, onde todos os interessados fizeram a vistoria e conheceram integralmente o objeto da licitação; e 
b) segurança para o Conselho em adjudicar sociedade empresária devidamente registrada no órgão fiscalizador, o CRA. 
47. Alega também que 'A Declaração de Vistoria é o documento comprobatório de que o item (vistoria) foi atendido. As sociedades empresárias interessadas em participar do certame fizeram a vistoria. Não houve pedido de impugnação referente a esse item (vistoria) '.
Análise
48. Os argumentos expostos demonstram-se insuficientes para afastar a responsabilidade do gestor. 
49. A obrigatoriedade de que a visita técnica fosse comprovada mediante atestado fornecido pelo Crea pode ter viabilizado o conhecimento prévio dos potenciais participantes pela Administração e, até mesmo, pelas empresas interessadas, caso algum registro a respeito da emissão de tais atestados houvesse sido juntado aos autos do procedimento licitatório, facilitando, então, a ocorrência de conluios. Nas palavras do Relator deste feito, em razão dessa hipótese, pode ser, até mesmo, que o certame em questão tenha sido de pouca ou nenhuma utilidade (peça 17) .
Considerações Finais
50. A análise das razões de justificativa do gestor, pelos fatos expostos, não devem ser acatadas, ensejando que lhe seja aplicada a sanção prevista no art. 58, inciso II, da Lei 8.443/1992.
51. Considerando-se a determinação do item 9.3 do Acórdão 49/2018-TCU-Plenário, propõe-se que, após essa etapa, seja o processo devolvido à Selog para que monitore o seu cumprimento.
CONCLUSÃO
52.	A audiência de José Rômulo de Almeida Júnior, Chefe da Divisão de Serviços Gerais e responsável pela elaboração do edital e do termo de referência do PE 7/2016, foi determinada no item 9.4 do Acórdão 49/2018-TCU-Plenário, em vista das irregularidades identificadas nesta representação (itens 1-11 desta instrução) .
53. As razões de justificativa trazidas pelo gestor não se demonstraram aptas a descaracterizar as irregularidades ou afastar sua responsabilidade pelas ocorrências. Dessa forma, entende-se que lhe seja aplicável a multa prevista no art. 58, inciso II, da Lei 8.443/1992 (itens 12-50 desta instrução) .
54. A par da determinação do item 9.3 do Acórdão 49/2018-TCU-Plenário, propõe-se o retorno dos autos à Selog para a realização de monitoramento (item 51 desta instrução) .
PROPOSTA DE ENCAMINHAMENTO
55. Ante o exposto, submetem-se os autos à consideração superior, propondo:
a) rejeitar as razões de justificativa apresentadas pelo Sr. José Rômulo de Almeida Júnior (CPF XXX.313.601-XX) ;
b) aplicar ao Sr. José Rômulo de Almeida Júnior (CPF XXX.313.601-XX) , Chefe da Divisão de Serviços Gerais, individualmente, a multa prevista no art. 58, inciso II, da Lei 8.443/1992, fixando-lhe o prazo de quinze dias, a contar da notificação, para que comprove, perante o Tribunal (art. 214, inciso III, alínea 'a', do Regimento Interno/TCU) , o recolhimento da dívida ao Tesouro Nacional, atualizada monetariamente desde a data do acórdão que vier a ser proferido até a data do efetivo recolhimento, se for paga após o vencimento, na forma da legislação em vigor;
c) autorizar, desde logo, nos termos do art. 28, inciso II, da Lei 8.443/1992, a cobrança judicial da dívida caso não atendida a notificação;
d) dar ciência do acórdão que vier a ser proferido ao representante, ao Conselho Regional de Engenharia e Agronomia do Distrito Federal e ao Sr. José Rômulo de Almeida Júnior, destacando que o relatório e o voto que fundamentam a deliberação ora encaminhada podem ser acessados por meio do endereço eletrônico www.tcu.gov.br/acordaos e que, caso tenham interesse, o Tribunal pode encaminhar-lhes cópia desses documentos sem quaisquer custos; e
e) retornar os autos à Selog, para que monitore o cumprimento da determinação contida no item 9.3 do Acórdão 49/2018-TCU-Plenário."
É o relatório.

Glauco Vinícius Andalécio Cunha, OAB/GO 26.104; Victor El Zayek Baracuhy, OAB/DF 46.344; e outros.

Não atuou.

REPRESENTAÇÃO DE LICITANTE. IRREGULARIDADES EM EDITAL E NA EXECUÇÃO DE PREGÃO ELETRÔNICO. POSSÍVEIS RESTRIÇÕES À COMPETITIVIDADE. CONTRATO ASSINADO. OITIVAS. JUSTIFICATIVAS INSUFICIENTES PARA AFASTAR AS DISPOSIÇÕES E ATOS RESTRITIVOS. DETERMINAÇÃO NO SENTIDO DE NÃO RENOVAR O CONTRATO DECORRENTE DO CERTAME. AUDIÊNCIAS. RAZÕES DE JUSTIFICATIVA QUE NÃO ELIDEM AS JUSTIFICATIVAS. VERIFICAÇÃO, NO ENTANTO, DE QUE OS PROCEDIMENTOS ADOTADOS NÃO IMPORTARAM EM EFETIVA RESTRIÇÃO À COMPETITIVIDADE DO CERTAME. DEMONSTRAÇÃO DE REALIZAÇÃO DE NOVO CERTAME LICITATÓRIO, DE QUE RESULTOU CONTRATAÇÃO AINDA MAIS VANTAJOSA. ARQUIVAMENTO.

REPRESENTAÇÃO (REPR)

Trata-se de representação, com pedido de medida cautelar, apresentada pela empresa HPEX Apoio Administrativo Eireli - ME, versando sobre possíveis irregularidades no âmbito do Pregão Eletrônico 7/2016, promovido pelo Conselho Regional de Engenharia e Agronomia do Distrito Federal - Crea/DF, feito já apreciado via Acórdão 49/2018-TCU-Plenário, oportunidade em que, além de determinar ao Crea/DF que se abstivesse de renovar o contrato firmado em decorrência do certame em tela (determinação essa que deveria ser monitorada pela Selog) e de dar ciência àquela autarquia a respeito de falhas cuja ocorrência deveria ser evitada em futuros procedimentos, este Tribunal determinou a realização da audiência do Chefe da Divisão de Serviços Gerais daquela entidade.
2.	Diante da confirmação de que o certame em questão foi maculado por disposições editalícias de considerável caráter restritivo, bem como por exigências exacerbadas quando de sua execução, este Tribunal, por intermédio do item 9.4 e desdobramentos do Acórdão 49/2018-TCU-Plenário, determinou a audiência do sr. José Rômulo de Almeida Júnior, então Chefe da Divisão de Serviços Gerais do Crea/DF e responsável pela elaboração do edital e termo de referência do Pregão Eletrônico 7/2016, por ocorrências, associadas a atos por ele praticados, de que decorreu a desclassificação de licitantes, a saber, em síntese:
	a) pela emissão de nota técnica, em 23/12/2016, que propôs a desclassificação da empresa HPEX Apoio Administrativo Eireli - ME, quando:
	a.1) sua eliminação foi sugerida em virtude da não utilização de índices previstos em Convenção Coletiva de Trabalho - CCT, em desacordo com o art. 13 da IN SLTI/MP 2/2008, o inc. X do art. 40 da Lei 8.666/1993 e jurisprudência deste Tribunal;
	a.2) ocorreu a não aceitação, em relação àquela licitante, de alíquota aparentemente correta de Risco Ambiental do Trabalho - RAT, em desacordo com o Anexo V da Lei 6.957/2009;
	a.3) verificada a não concessão de oportunidade para a correção de erros em planilha de custos, em desacordo com o § 2º do art. 29-A da IN SLTI 2/2008 e jurisprudência desta Casa, mesmo diante de divergência mínimas de percentuais e sem levar em conta a possibilidade de a licitante realizar ajustes em sua planilha sem modificar o preço proposto;
	b) pela elaboração do Termo de Referência do Edital do Pregão Eletrônico 7/2016 com as seguintes irregularidades:
	b.1) exigência, como condição de habilitação, de realização de visita técnica (item 8.3.4) , sem indicação de fundamentação para tal requisito e sem prever sua substituição por declaração de conhecimento de todas as informações e condições necessárias à execução do objeto, extrapolando o disposto no inc. III do art. 30 da Lei 8.666/1993 e contrariando reiterada jurisprudência desta Corte;
	b.2) obrigatoriedade de que a visita referida no item precedente fosse realizada pelo responsável técnico da licitante (item 8.3.4) , comportando o requisito implícito de que a empresa possuísse o profissional em seus quadros permanentes ou, no mínimo, impondo sua contratação antes mesmo da realização da licitação, contrariando inúmeras manifestações deste Tribunal;
	b.3) obrigatoriedade de que a visita técnica (item 8.3.4) fosse comprovada mediante atestado, fornecido e assinado por empregado do Crea/DF até três dias antes da abertura da sessão pública, forma de proceder que pode haver viabilizado o conhecimento prévio dos potenciais participantes pela Administração e até mesmo pelas empresas interessadas, facilitando a ocorrência de conluios.
3.	As justificativas aportadas pelo responsável e as correspondentes análises realizadas pela Selog podem ser assim sintetizadas:
	a) em relação à exigência de adoção de índices de CCT (item 2.a.1 acima) , posiciona-se o responsável pela regular eliminação da licitante, tendo em vista o descumprimento de índices previamente explicitados no termo de referência - a justificativa é rejeitada diante da constatação de que o julgamento da proposta da representante apontou inconsistências em índices não relacionados a obrigações trabalhistas (tais como assistência médica e odontológica, contribuição assistencial patronal e afastamento maternidade) , presente o entendimento deste Tribunal de que a Administração não está vinculada ao cumprimento de cláusulas de CCTs, excetuadas as alusivas às obrigações trabalhistas;
	b) quanto à rejeição da alíquota de Risco Ambiental do Trabalho (RAT) da representante (item 2.a.2 acima) , o responsável limita-se a alegar que a eliminação da HPEX não se deu exclusivamente pela adoção de RAT incorreto - justificativa rejeitada por não apresentar argumentos para refutar a constatação anterior da unidade instrutiva de que, ao que tudo indica, o RAT apresentado pela licitante estaria correto;
	c) no que tange à não concessão de oportunidade para correção de erros em planilha de custos (item 2.a.3 acima) , o responsável defende que facultar o ajustes das planilhas corresponderia a permitir uma concorrência desleal e implicaria o descumprimento das regras editalícias - ao relembrar as manifestações deste Tribunal quanto a dever-se procurar facultar, sempre que possível,  a realização de correções da espécie, desde que não alterado o valor global proposto, tendo presente que a proposta da HPEX não se mostrava inexequível e, para alguns itens, se mostrava mais vantajosa do que aquela que findou por ser selecionada, a unidade técnica rejeita a justificativa;
	d) no que se refere à exigência de realização de visita técnica, como condição de habilitação (item 2.b.1 acima) , o responsável defendeu o seu cabimento, para que os potenciais interessados tivessem conhecimento do local e das condições de execução do objeto - em especial tendo em vista tratarem-se de serviços corriqueiros (auxiliar de serviços gerais, telefonista, jardineiro, agente de portaria e motorista) , a justificativa é rejeitada, já que a exigência de vistoria, além de dever ser acompanhada da opção de meramente declarar-se conhecimento das condições do objeto, somente é justificável para objetos que demonstrem complexidade;
	e) em relação à obrigatoriedade de que a visita em questão fosse realizada pelo responsável técnico da empresa (item 2.b.2 acima) , o sr. José Rômulo de Almeida Júnior intenta sustentá-la alegando exigência legal (art. 2º da Lei 4.769/1965) de que a atividade deveria ser levada a efeito por Técnico de Administração - considerando que os dispositivos mencionados pelo defendente dizem respeito à fase de execução dos serviços e presentes os entendimentos deste Tribunal acerca da falta de suporte normativo para exigir-se que a visita técnica integrante do procedimento licitatório seja levada a efeito exclusivamente pelo RT da licitante, a unidade instrutiva rejeita a justificativa;
	f) quanto à necessidade de comprovação da visita técnica por meio de atestado fornecido pelo Crea/DF (item 2.b.3 acima) , argumenta o defendente que a exigência obedeceria ao princípio da isonomia, por assegurar que todos os interessados conheceriam integralmente o objeto da licitação, acrescentando que não houve pedidos de impugnação em relação a esse item - a justificativa é refutada, à vista do alerta, anteriormente explicitado por este Relator, de que a exigência em questão pode haver viabilizado o conhecimento prévio do universo dos potenciais participantes do certame, facilitando, então, a ocorrência de conluios.
4.	Diante desse quadro, o posicionamento da Selog é no sentido de aplicar-se, ao sr. José Rômulo de Almeida Júnior, a multa do inc. II do art. 58 da Lei 8.443/1992. Acrescenta proposta no sentido de que, em seguida, estes autos lhes sejam restituídos, a fim de que prossiga com o monitoramento da determinação constante do item 9.3 do Acórdão 49/2018-TCU-Plenário.
5.	Com efeito, em razão de restrições indevidas decorrentes de atos praticados pelo sr. José Rômulo de Almeida Júnior, tanto por ocasião da elaboração do Termo de Referência do certame em tela (fls. 98/116, peça 25) , como quando da emissão de notas técnicas no decorrer da execução daquele procedimento (fls. 78/84, peça 27) , findaram por ser alijadas do Pregão Eletrônico 7/2016 a empresa 2C4M Administração, Consultoria, Serviços e Empreendimentos Ltda. e a ora representante. Embora apresentando proposta aparentemente exequível, já que não foi objeto de questionamento quanto a tal aspecto, e com valor global inferior àquele que veio a ser homologado (R$ 640.705,40 contra R$ 652.580,24) , a empresa 2C4M foi desclassificada exclusivamente em função de não haver realizado a vistoria (quanto à ata do Pregão Eletrônico 7/2016, vide peça 5) . Por sua vez, ainda que com proposta praticamente idêntica, ao final da fase de lances, àquela da licitante posteriormente declarada vencedora (R$ 652.721,00 contra R$ 652.721,12) , a HPEX Apoio Administrativo Eireli - ME também foi desclassificada em decorrência do exacerbado e injustificado rigor nos parâmetros do edital e na execução do procedimento licitatório. Não bastasse essa equivalência para afastar as alegações de que a permissão de eventuais ajustes de índices com a manutenção do preço global poderia tornar a proposta da HPEX inexequível, verificou-se que a licitante vencedora, após negociação, concordou com valor ainda mais baixo (R$ 652.580,24) .
6.	Diante dessas constatações, até concordo com a unidade instrutiva que o sr. José Rômulo de Almeida Júnior não conseguiu apresentar, em suas justificativas, elementos suficientes para efetivamente afastar o potencial restritivo das condutas por que foi ouvido. No entanto, com as vênias de estilo, verifico haver fundamentos, no caso, para dispensar-se a aplicação de penalidade alvitrada.
7.	Em relação a isso, verifico que o Pregão Eletrônico 7/2016, conforme se pode verificar a partir da leitura da Ata de sua realização (peça 5) , contou com a participação de 27 licitantes (fls. 33/34, peça 5) e, em todos os itens, apenas duas empresas foram desclassificadas por conta dos dispositivos e procedimentos considerados irregulares (conforme fls. 5, 9, 12/13, 16, 19, 22/23, 26, 29 e 32/33 da peça 5) . Possível constatar-se, além disso, o aspecto de todos os itens haverem sido alvo de intensa disputa entre os participantes, da qual transparece haver resultado significativa redução dos preços inicialmente propostos (vide fls. 4/5, 8/9, 11/12, 15/16, 18/19, 21/22, 25, 28/29 e 31/32 da peça 5) . Em outras palavras, a conclusão possível é de que as condutas irregulares imputadas ao responsável, ainda que dotadas de potencial restritivo, acabaram não surtindo, efetivamente, tal efeito sobre o certame em questão.
8.	Encontrando-se o processo já incluído em pauta para julgamento, ainda veio o Crea/DF, em atualização de informes anteriormente apresentados (peças 47 e 48) , comunicar a conclusão de novo pregão eletrônico levado a efeito por aquele conselho para, ao que tudo indica em pronta e integral obediência ao determinado via item 9.3 do Acórdão 49/2018-TCU-Plenário, promover nova contratação do objeto em tela, por meio de procedimento escoimado das condições restritivas identificadas nesta Representação (peça 49) . Na recente comunicação, identifica-se, ainda, que a nova contratação, cujo extrato foi publicado no DOU de 6/6/2019 (fls. 4, peça 49) , haveria sido feita por valor menor (R$ 599.979,60) do que o da anterior (R$ 652.580,24) . Entendo, portanto, que também os esforços empreendidos pelo Crea/DF com vistas às falhas anteriormente constatadas podem, ao menos, ser considerados como atenuantes.
9.	Todo o quadro conduz-me, portanto, a avaliar que, no caso em questão, a aplicação de multa ao sr. José Rômulo de Almeida Júnior constituiria medida de excessivo rigor. Posiciono-me, assim, no sentido de que, ainda que rejeitando suas razões de justificativa, se deixe de aplicar-lhe multa, em função das circunstâncias atenuantes identificadas.
10.	Consigno, por fim, alinhar-me à sugestão da unidade instrutiva, no sentido de que estes autos lhe sejam restituídos, a fim de que, em atenção ao comando constante do item 9.6 do Acórdão 49/2018-TCU-Plenário, examine, em especial à luz dos expedientes constantes das peças 47, 48 e 49, se já se verificou o inteiro atendimento da determinação inserida no item 9.3 daquele Decisum. 
	Em assim sendo, manifesto-me no sentido de que o Tribunal aprove o Acórdão que ora submeto à apreciação deste Colegiado.
TCU, Sala das Sessões Ministro Luciano Brandão Alves de Souza, em 26 de junho de 2019.
AUGUSTO SHERMAN CAVALCANTI 
Relator